【裁判字號】    91,訴,108
【裁判日期】    920722
【裁判案由】    分割共有物
【裁判全文】
臺灣宜蘭地方法院民事判決  九十一年度訴字第一○八號
    原      告    丁○○
    訴訟代理人    林嫦芬律師
    複  代理人    汪鎮烽
    被      告    乙○○
?
    被      告    宙○○
    被      告    申○○
    被      告    未○○
    被      告    Ａ○○
    被      告    丑○○
    被      告    己○○
    被      告    午○○
    被      告    酉○○
    被      告    宇○○
    被      告    地○○
    被      告    亥○○
    被      告    天○○
    被      告    戌○○
    被      告    寅○○
    被      告    丙○○
    被      告    甲○○
    被      告    巳○○
    被      告    Ｇ○○
    被      告    卯○○
    被      告    玄○○
    被      告    Ｂ○○
    被      告    Ｄ○○
    被      告    子○○
    被      告    Ｃ○○
    被      告    Ｆ○○
    被      告    Ｅ○○
    被      告    癸○○
    被      告    庚○○
    被      告    辛○○
    被      告    辰○○
    被      告    壬○○
    被      告    戊○○
    被      告    陳西鈿
    被      告    陳呅
    被      告    林陳金菊
    被      告    陳月雲
    被      告    陳張引
    被      告    陳智章
    被      告    方陳秀琴
    被      告    林陳秀香
    被      告    陳秀鑾
    被      告    陳溪煌
    被      告    陳金地
    被      告    陳溪泉
    被      告    陳登洲
右當事人間請求分割共有物事件，本院判決如左：
    主    文
原告之訴駁回。
訴訟費用由原告負擔。
    事    實
壹、原告方面：
一、聲明：
（一）被告乙○○、宙○○、申○○、未○○、Ａ○○、丑○○、己○○、午○○、
      酉○○應就其被繼承人李繼興所有坐落宜蘭縣員山鄉○○段大湖小段七七八之
      一地號土地，應有部分三二四分之十二辦理繼承登記。
（二）被告寅○○、丙○○、戌○○、甲○○應就其被繼承人李冬榮所有同前項地號
      土地應有部分三二四分之四，辦理繼承登記。
（三）被告巳○○應就其被繼承人李冬裘所有同前項地號土地應有部分三二四分之四
      ，辦理繼承登記。
（四）被告Ｇ○○、卯○○、玄○○應就其被繼承人李冬雲所有同前項地號土地應有
      部分三二四分之四，辦理繼承登記。
（五）被告陳西鈿、陳金菊（依戶籍謄本所載應為林陳金菊）、陳呅、陳月雲、陳張
      引、陳智章、陳秀琴（依戶籍謄本所載應為方陳秀琴）、陳秀香（依戶籍謄本
      林陳秀香）、陳秀鑾、陳溪煌、陳金地、陳溪泉、陳登洲應就其被繼承人陳阿
      江所有同前項地號土地應有部分三二四分之四十，辦理繼承登記。
（六）請准兩造共有同前項地號土地一筆（面積四千六百零七平方公尺）原物分割。
二、陳述：
（一）坐落宜蘭縣員山鄉○○段大湖小段七七八之一地號土地（以下簡稱系爭土地）
      ，面積四千六百零七平方公尺，係兩造所共有，各應有部分詳如起訴狀附表二
      所示。系爭土地本應由兩造所占有使用，始稱適法，竟遭被告等在其上搭建圍
      籬且加蓋地上物，並禁止原告進入，侵害原告之權益，迭經商洽分割，竟遭悍
      拒。系爭土地無依其使用目的或法令不能分割之情形，兩造亦未訂有不分割契
      約，或定有不分割之期限，且無法達成分割協議。又原共有人李繼興、李冬榮
      、李冬裘、李冬雲、陳阿江之繼承人尚未就系爭土地辦理繼承登記，依民法第
      七百五十九條之規定，因繼承取得不動產物權者，非經登記不得處分其物權，
      爰先請求各繼承人辦理繼承登記，如聲明第一項至第五項所載，再依民法第八
      百二十三條第一項及第八百二十四條第一項之規定，訴請分割系爭土地，如聲
      明第六項所示。
（二）系爭土地原告持有九分之一，因被告於土地上搭建地上物，提出如起訴狀附圖
      一所示藍色斜線部分歸原告取得，其他部分即紅色斜線部分，歸被告等人共同
      取得之分割方案。
（三）被告寅○○、戌○○、辛○○部分因應受送達處所不明聲請公示送達。
（三）證據：提出土地登記謄本、被告名冊、各共有人應有部分明細、地籍圖謄本、
      民國七十一年四月十八日台灣新生報剪報、李繼興、李冬榮、李冬裘、李冬雲
      、陳阿江之繼承系統表、最高法院七十年度第二次民事庭會議決定（二）資料
      、宜蘭縣員山鄉戶政事務所九十一年六月二十四日函、台北縣新店市戶政事務
      所九十一年九月二十九日函、基隆市七堵區戶政事務所九十一年十一月十一日
      函、註銷戶籍更正登記申請書、火車票根、宜蘭市公所公告祭祀公業李協隆派
      下員系統表剪報、財政部台灣省北區國稅局宜蘭縣分局九十二年四月二十九日
      函為證，並聲請向戶政機關調取李紹宗、黃○○住居所及存歿資料、核發黃○○繼承人資料。
貳、被告Ｂ○○、Ｃ○○方面：
一、聲明：請求駁回原告之訴。
二、陳述：不同意分割，如要分割希望單獨所有。
參、被告乙○○、午○○、亥○○、Ｄ○○、壬○○方面：
一、聲明：請求駁回原告之訴。
二、陳述：同意分割，但不同意裁判分割。
肆、被告庚○○方面：
一、聲明：
二、陳述：
（一）原告起訴狀並無原告本人之身分證統一編號、性別、出生年月日等記載，可供
      查核原告之身分，難以認定其人與系爭土地之關係。其將已經過世多年之黃○○、李繼興列為被告，法理何在？所稱「事經原告迭次商洽分割，並請求使用
      原告應有部分之土地，竟遭悍拒不理」，實屬無稽之言。且共有土地受到侵權
      ，各所有人均成為受害者，理當向侵權者追訴，才屬合理。如今反向被害人之
      共同所有人提出不實指控，並要求負擔訴訟費用，至為不合理。
（二）不同意原告所提分割方案。
伍、被告癸○○方面：
    被告癸○○從未使用共有地，更無在地上搭建圍籬或地上物，共有物之分割目的
    在提高其經濟價值，不能任由原告指定分割，原告應提起拆屋除籬或侵權之訴，
    而不是提起分割之訴。
陸、被告陳呅、陳月雲方面：
    聲明：請求駁回原告之訴。
柒、被告地○○方面：
一、聲明：請求駁回原告之訴。
二、陳述：
（一）同意分割但不同意裁判分割。
（二）系爭土地剛好在大湖風景區出入口附近，兩造從來沒有真正洽談過分割方式。
捌、其餘被告未到場，亦未提出準備書狀作何聲明或陳述。
玖、本院依職權以法務部戶役政連結作業系統查詢甲○○、辛○○、黃○○戶政資料
    、函囑宜蘭縣宜蘭地政事務所檢送系爭土地於三十六年七月一日辦理土地總登記
    時，所有權人黃○○之登記資料、頭城戶政事務所檢送黃○○之存歿情形及宜蘭
    縣頭城鎮○○里○鄰○○路二四七號全戶資料、台北縣中和市戶政事務所檢送李
    冬陽戶籍資料、台北市中山區戶政事務所檢送李冬嶺戶籍資料。
    理    由
一、本件原告起訴主張：坐落宜蘭縣員山鄉○○段大湖小段七七八之一地號之系爭土
    地，為兩造所共有，因該土地並無依其使用目的或法令不能分割之情形，兩造亦
    未訂有不分割契約，或定有不分割之期限，且無法達成分割協議。又原共有人李
    繼興、李冬榮、李冬裘、李冬雲、陳阿江之繼承人尚未就系爭土地辦理繼承登記
    ，依民法第七百五十九條之規定，因繼承取得不動產物權者，非經登記不得處分
    其物權，爰先請求各繼承人辦理繼承登記，如聲明第一項至第五項所示，再依民
    法第八百二十三條第一項及第八百二十四條第一項之規定，訴請分割系爭土地如
    聲明第六項所示等語。
二、按訴訟標的對於共同訴訟之各人必須合一確定者，必須一同起訴或一同被訴，其
    當事人之適格，始能謂無欠缺。如未以該共同訴訟人之全體一同起訴或被訴，而
    法院誤為適格之當事人，對之就訴訟標的為實體之裁判，該裁判縱經確定，對於
    應參與訴訟之共同訴訟人全體均無若何效力可言，最高法院六十七年台抗字第四
    八０號著有判例。是分割共有物之訴，屬固有必要共同訴訟，必須全體共有人一
    同起訴或被訴，當事人適格始無欠缺；又原告之訴，依其所訴之事實，在法律上
    顯無理由者，法院得不經言詞辯論，逕以判決駁回之，民事訴訟法第二百四十九
    條第二項定有明文。
三、查本件原告起訴請求分割兩造共有系爭土地，然依宜蘭縣宜蘭市公所九十二年三
    月十八日函檢附之祭祀公業李協隆派下員七十年十月二十一日推舉書記載，原共
    有人黃○○業已於五十四年十二月二十九日死亡（見本院卷二第十八頁）。本院
    復函請宜蘭縣宜蘭地政事務所檢送系爭土地於三十六年七月一日辦理土地總登記
    時所有權人黃○○之登記資料，惟因系爭土地憑證申報收件登記簿申報書字號欄
    空白，致宜蘭地政事務所無從提供台灣省土地關係人繳驗憑證申報書，且從日據
    時期、民國六十五年重造前人工、電子資料謄本，均無從知悉黃○○之繼承人為
    何，此有宜蘭縣宜蘭地政事務所九十一年十二月二十三日函在卷可稽（見本院卷
    一第二六三頁至二八五頁）。再依前揭祭祀公業李協隆派下員七十年十月二十一
    日推舉書記載，黃○○至少尚有被繼承人李冬嶺、李冬陽；依李冬陽於台北縣中
    和市第一戶政事務所戶籍資料之記載，亦應尚有繼承人「配偶」李黃阿甚、「三
    女」李錫存在（見本院卷二第一一六頁）。經本院行使闡明權，限期命原告補正
    黃○○之全部繼承人一同被訴，然原告迄今仍未補正適格之當事人，則原告訴請
    分割共有物當事人適格顯有欠缺，即欠缺權利保護要件，原告之訴顯無理由，爰
    不經言詞辯論，逕予駁回。
四、據上論結，本件原告之訴為無理由，依民事訴訟法第二百四十九條第二項、第七
    十八條、第八十五條第一項前段，判決如主文。
中      華      民      國    九十二    年      七      月    二十二    日
~B臺灣宜蘭地方法院民事庭
~B法      官    郭淑珍
右為正本係照原本作成。
如不服本判決，應於判決送達後廿日內向本院提出上訴狀(應附繕本)。
中      華      民      國    九十二    年      七      月    二十四    日
~B法院書記官    黃月雲


司法院資訊處製作；財團法人民間司法改革基金會備份。
